臺灣臺南地方法院刑事判決　　　　　　　100年度易字第839號
公　訴　人　臺灣臺南地方法院檢察署檢察官
被　　　告　林永祥
上列被告因重利案件，經檢察官提起公訴（100年度偵字第6210
號），本院判決如下：
    主  文
林永祥犯重利罪，共柒罪，均累犯，各處有期徒刑月，如易科
罰金，均以新臺幣壹仟元折算壹日。扣案如附表二所示之物品均
沒收。應執行有期徒刑陸月，如易科罰金，以新臺幣壹仟元折算
壹日。扣案如附表二所示之物品均沒收。
    事  實
一、林永祥曾因施用毒品案件，先後經本院及臺灣高雄地方法院
    各判處有期徒刑8月，嗣分別因上訴駁回、撤回上訴而確定
    ，並定其應執行刑為有期徒刑1年3月確定，於民國96年6月
    23日假釋出監，並於96年6月28日縮刑假釋期滿執行完畢。
    詎其仍不知悔改，復基於重利之犯意，以「888租賃公司」
    名義及在中華日報刊登分類廣告等方式，招徠需款濟急之客
    戶，於如附表所示之時間、地點，乘如附表一所示之借款人
    急迫需錢週轉之機會，貸以如附表一所示之金錢，而取得如
    附表一所示與原本顯不相當之重利。借款人並須提供如附表
    一所示之票據、證件予林永祥作為擔保。嗣於100年4月7日
    上午10時10分，經警持搜索票前往臺南市永康區○○○路
    203 號1樓執行搜索查獲，並扣得林永祥所有，供經營重利
    所用之如附表二所示之物品。
二、案經臺南市政府警察局移送臺灣臺南地方法院檢察署檢察官
    偵查起訴。
    理  由
甲、程序部分
一、按被告之自白非出於強暴、脅迫、利誘、詐欺、疲勞訊問、
    違法羈押或其他不正之方法，且與事實相符者，得為證據。
    刑事訴訟法第156條第1項定有明文。查本件被告於本院審理
    時，對於公訴檢察官提出被告於警詢時及偵查中之筆錄證據
    能力均不爭執，亦未抗辯其自白非出於任意性，復查無明顯
    事證足認檢察官及警察機關於製作該等筆錄時，有對被告施
    以法律所禁止之不正方法等情事，應認被告之自白均具有任
    意性，而具有證據能力。
二、次按被告以外之人於審判外之言詞或書面陳述，除法律有規
    定者外，不得作為證據。被告以外之人於審判外之陳述，雖
    不符前四條之規定，而經當事人於審判程序同意作為證據，
    法院審酌該言詞陳述或書面陳述作成時之情況，認為適當者
    ，亦得為證據。當事人、代理人或辯護人於法院調查證據時
    ，知有第159條第1項不得為證據之情形，而未於言詞辯論終
    結前聲明異議者，視為有前項之同意。刑事訴訟法第159 條
    第1項、第159條之5分別定有明文。經查，證人即被害人薛
    惠珍、吳陳玉美、李廷隆、郭珠佩於警詢時之言詞陳述，均
    係被告以外之人於審判外所為之言詞陳述，核其性質屬傳聞
    證據，依刑事訴訟法第159條第1項規定，本不具證據能力。
    惟被告於本院審理時並未爭執其證據能力，亦未於言詞辯論
    終結前聲明異議，本院審酌渠等陳述時之客觀情狀，既無受
    違法詢問或影響證人陳述任意性等不適當之情況發生，其證
    述內容又與本件事實有相當之關聯性，復查無其他情節重大
    或使證人陳述可信度明顯過低之情事，依據前述刑事訴訟法
    第159條之5規定，前開證人於警詢時所為之言詞陳述自亦有
    證據能力。
三、又按被告以外之人於審判外之言詞或書面陳述，除法律有規
    定者外，不得作為證據。被告以外之人於偵查中向檢察官所
    為之陳述，除顯有不可信之情況者外，得為證據。刑事訴訟
    法第159條第1項、第159條之1第2項分別定有明文。經查，
    證人即被害人薛惠珍、吳陳玉美、李廷隆、郭珠佩於偵查中
    具結後時之言詞陳述，均係被告以外之人於審判外所為之言
    詞陳述，核其性質屬傳聞證據，依刑事訴訟法第159條第1項
    規定，本不具證據能力。惟其係向檢察官所為之陳述並已於
    偵查中具結，且無顯有不可信之情況，依前述刑事訴訟法第
    159條之1第2項規定，渠等所為之言詞陳述自亦有證據能力
    。
四、末查，扣案被害人薛惠珍所開立之本票1紙、國民身分證及
    健保卡影本各1紙、被害人吳陳玉美所開立之本票1紙、國民
    身分證影本1紙、被害人李廷隆所開立之本票3紙、國民身分
    證及健保卡影本各1紙、戶口名簿影本1紙、被害人郭珍佩所
    開立之本票1紙、國民身分證及戶口名簿影本各1紙、吳秀瓊
    國民身分證及健保卡影本各1紙、如附表二所示之物品係以
    其物品之存在形式作為證據，均非依憑人之記憶再加以轉述
    而得，是以上開各物證均非供述證據，殊無傳聞證據排除法
    則之適用，復無證據證明係公務員違背法定程序或經偽造、
    變造所取得，而上開物證又與本件事實具有相當之關聯性，
    應認均有證據能力。
乙、實體部分
一、上揭事實，業據被告林永祥於本院審理時坦承不諱，核與證
    人即被害人薛惠珍、吳陳玉美、李廷隆、郭珠佩等人於警詢
    及偵查中、證人即被害人吳陳玉美、李廷隆於本院所述情節
    大致相符，並有被害人薛惠珍所開立之本票1紙、國民身分
    證及健保卡影本各1紙、被害人吳陳玉美所開立之本票1紙、
    國民身分證影本1紙、被害人李廷隆所開立之本票3紙、國民
    身分證及健保卡影本各1紙、戶口名簿影本1紙、被害人郭珍
    佩所開立之本票1紙、國民身分證及戶口名簿影本各1紙、吳
    秀瓊國民身分證及健保卡影本各1紙、如附表二所示之物品
    扣案可資佐證。本件事證明確，被告前揭重利犯行堪予認定
    ，應依法論科。
二、核被告所為，係犯刑法第344條之重利罪。被告所為上開7次
    重利犯行，係於不同之時間所犯，自屬犯意各別、行為互異
    ，應予分論併罰。爰審酌被告有刑案前科紀錄，有臺灣高等
    法院被告前案紀錄表一份在卷足憑，其不思以正途取利，竟
    為重利犯行，使急需資金者愈陷窮困，危害社會秩序，並兼
    衡其智識程度、生活狀況、犯罪所生危害、及犯罪後坦承犯
    行態度尚佳等一切情狀，就上開重利犯行，各量處如主文所
    示之宣告刑，並各諭知如易科罰金之折算標準，暨定其應執
    行刑及諭知如易科罰金之折算標準，以資警惕。
三、扣案如附表二編號7、8所示之手機係被告所申辦，其後供作
    經營放款所用之物等情業據被告供明在卷（警卷第9頁背面
    、第10頁）；如附表二編號4所示之便條紙上分別載有被害
    人等人之姓名、住所及收款、到期情形，應係被告所有供經
    營本件重利所用之物；另被告以888租賃公司名義經營重利
    等情，亦據被害人李廷隆供明在卷（警卷第13頁背面），核
    與被告於警詢時之供述（警卷第10頁背面）相符，故如附表
    二編號1至3、編號4、5所示之物，應係被告所有，供犯重利
    或預備犯重利犯行所之物。從而，前開扣案物品均應依刑法
    第38條第1項第2款規定宣告沒收。
        另扣案安非他命及吸食器與本案無關；存摺、提款卡均
    非告所有之物且無從證明係被告犯罪所生或所得之物，亦非
    違禁物；由記事簿之記載內容亦無從認定係供本案犯罪所用
    之物；至於其他人之名片、匯款回條、保管條、俸金單、地
    契、本票、借據、身分證及健保卡影本、營利事業登記證、
    買賣契約等物品，因新法採一罪一罰，故此部分雖可能與被
    告經營重利有關，然與已起訴部分並無關聯，此部分既未經
    起訴，即無主刑存在，自不得宣告沒收（從刑）。從而，前
    開扣案物品均不為沒收之諭知，附此敘明。
        至於被害人所簽發之上揭本票，係被害人於借款時，簽
    發與被告作為債權擔保之用。上開本票是否為犯罪所得，應
    斟酌所載金額是否均係犯罪所得，如全係犯罪所得始得沒收
    。而重利罪之被害人非不必交付利息，仍應交付法定限制內
    之利息。被害人開立本票交與被告收執，既係供作擔保借款
    債務之用，其超出借款本金部分應包括用以清償法定限制內
    之利息及限制外之重利，限制外之重利固係犯罪所得，限制
    內之利息即非犯罪所得，自不能全部視為犯罪所得。而刑法
    第38 條第1項第3款所謂因犯罪所得之物，係指該物全部係
    犯罪所得而言，如非全部而僅係不能分割之其中一部係犯罪
    所得，自不得視為全部犯罪所得予以沒收。況在被害人尚未
    清償全部債務之前，被告就實際貸放之本金及合法利息部分
    ，仍在民法保障之範圍內，倘予以沒收，被告依法向被害人
    請求時，將無該等本票及借據作為憑據，是不宜認該等本票
    係被告所有供犯罪所用之物，且其亦非違禁物，爰均不予宣
    告沒收（法務部98年6月29日法檢字第0980802594號函、臺
    灣高等法院暨所屬法院87年法律座談彙編第214至216頁參照
    ），併此敘明。
四、據上論斷，應依刑事訴訟法第299條第1項前段，刑法第344
    條、第47條第1項、第41條第1項前段、第51條第5款、刑法
    第38條第1項第2款，刑法施行法第1條之1，判決如主文。
本案經檢察官莊玲如到庭執行職務。
中    華    民    國    100    年    11    月    1    日
                    刑事第四庭  法  官  鄭文祺
以上正本證明與原本無異。
如不服本判決，應於收受送達後10日內向本院提出上訴書狀（應
附繕本）。
                                書記官  張尹嫚
中    華    民    國   100    年    11    月    1     日
附錄本案論罪科刑法條全文：
刑法第344條
乘他人急迫、輕率或無經驗，貸以金錢或其他物品，而取得與原
本顯不相當之重利者，處一年以下有期徒刑、拘役或科或併科一
千元以下罰金。
附表：
┌─┬───┬────┬────┬─────┬────┬────────┐
│編│借款人│借款原因│借款時間│借款地點  │借款金額│利息之計算方    │
│號│      │        │        │          │：新臺幣│式及擔保物      │
├─┼───┼────┼────┼─────┼────┼────────┤
│1 │薛惠珍│營業需資│98年12│臺南市永  │5萬元   │1.每5萬元本金， │
│  │      │金補貨  │  月底某│康區中華  │        │  以1天算1期利息│
│  │      │        │  日    │路「麥當  │        │  ，每期須付利息│
│  │      │        │        │勞」速食  │        │  250元。       │
│  │      │        │        │店        │        │2.預扣15日利息  │
│  │      │        │        │          │        │  3750元。      │
│  │      │        │        │          │        │3.開立面額5萬元 │
│  │      │        │        │          │        │  之本票1紙及提 │
│  │      │        │        │          │        │  供面額5萬元之 │
│  │      │        │        │          │        │  支票1紙、國民 │
│  │      │        │        │          │        │  身分證、健保卡│
│  │      │        │        │          │        │  各1紙（均影本 │
│  │      │        │        │          │        │  ）供擔保。    │
│  │      │        ├────┼─────┼────┼────────┤
│  │      │        │99年8 │同上      │同上    │1.每5萬元本金， │
│  │      │        │  月25日│          │        │  以10天算1期利 │
│  │      │        │（起訴書│          │        │  息，每期須付利│
│  │      │        │  誤載為│          │        │  息5千元。     │
│  │      │        │  99年2 │          │        │2.預扣10日利息5 │
│  │      │        │  月間某│          │        │  千元。        │
│  │      │        │  日）  │          │        │3.開立面額3萬元 │
│  │      │        │        │          │        │  之本票1紙（因 │
│  │      │        │        │          │        │  薛惠珍前一次借│
│  │      │        │        │          │        │  款僅半月即還清│
│  │      │        │        │          │        │  ，故此次填寫不│
│  │      │        │        │          │        │  足額之本票供擔│
│  │      │        │        │          │        │  保）、國民身分│
│  │      │        │        │          │        │  證、健保卡各1 │
│  │      │        │        │          │        │  紙（均影本）供│
│  │      │        │        │          │        │  擔保。        │
├─┼───┼────┼────┼─────┼────┼────────┤
│2 │吳陳玉│家人重病│99年9月9│高雄市茄  │5萬元   │1.每5萬元本金， │
│  │美（起│及兒子生│日（起書│萣區白沙  │        │  以1月算1期利息│
│  │訴書誤│意失敗急│誤載為99│崙某涼亭  │        │  ，每期須付利息│
│  │植為吳│需用錢  │年3月間 │          │        │  1萬元。       │
│  │陳美玉│        │某日）  │          │        │2.預扣1月利息1萬│
│  │）    │        │        │          │        │  元。          │
│  │      │        │        │          │        │3.開立面額5萬元 │
│  │      │        │        │          │        │  本票1紙（起訴 │
│  │      │        │        │          │        │  書雖載由薛惠珍│
│  │      │        │        │          │        │  背書，惟依扣案│
│  │      │        │        │          │        │  之本票並無薛惠│
│  │      │        │        │          │        │  珍之背書）及提│
│  │      │        │        │          │        │  供國民身分證（│
│  │      │        │        │          │        │  影本）供擔保。│
├─┼───┼────┼────┼─────┼────┼────────┤
│3 │李廷隆│母親重病│99年7 │臺南市北  │1萬元   │每1萬元本金，以 │
│  │      │急需用錢│月28日  │區勝安里  │        │10日算1期利息， │
│  │      │        │        │社區公園  │        │每期須付利息1千 │
│  │      │        │        │          │        │元。            │
│  │      │        │        │          │        │預扣10日利息1千 │
│  │      │        │        │          │        │元。            │
│  │      │        │        │          │        │開立面額1萬元本 │
│  │      │        │        │          │        │票1紙及提供國民 │
│  │      │        │        │          │        │身分證、健康保險│
│  │      │        │        │          │        │卡、戶口名簿（均│
│  │      │        │        │          │        │影本）供擔保。  │
│  │      │        ├────┼─────┼────┼────────┤
│  │      │        │99年7 │同上      │同上    │同上            │
│  │      │        │  月31日│          │        │                │
│  │      │        ├────┼─────┼────┼────────┤
│  │      │        │99年8 │同上      │同上    │同上            │
│  │      │        │  月22日│          │        │                │
├─┼───┼────┼────┼─────┼────┼────────┤
│4 │郭珠佩│子女急需│99年8月 │臺南市東區│3萬元   │1.以10日算1期利 │
│  │      │用錢    │27日    │大同路「麗│        │  息，第1期利息 │
│  │      │        │        │都市場」內│        │  息3900元。第2 │
│  │      │        │        │          │        │  期以後，每期利│
│  │      │        │        │          │        │  息3600元。    │
│  │      │        │        │          │        │2.預扣第1期利息 │
│  │      │        │        │          │        │  3900元        │
│  │      │        │        │          │        │3.開立面額6萬元 │
│  │      │        │        │          │        │  本票1紙（由吳 │
│  │      │        │        │          │        │  秀瓊背書）及提│
│  │      │        │        │          │        │  供郭珠佩國民身│
│  │      │        │        │          │        │  分證、戶口名簿│
│  │      │        │        │          │        │  （均影本）、吳│
│  │      │        │        │          │        │  秀瓊國民身分證│
│  │      │        │        │          │        │  、健保卡（均影│
│  │      │        │        │          │        │  本）供擔保。  │
└─┴───┴────┴────┴─────┴────┴────────┘
附表二
┌──┬───────────┬───┬───────┐
│編號│  名        稱        │數  量│  備      註  │
├──┼───────────┼───┼───────┤
│1   │888租賃公司名片       │1疊   │              │
├──┼───────────┼───┼───────┤
│2   │888租賃公司大小章     │2個   │大、小章各1個 │
├──┼───────────┼───┼───────┤
│3   │888租賃公司空白本票   │7張   │              │
├──┼───────────┼───┼───────┤
│4   │便條紙                │8張   │              │
├──┼───────────┼───┼───────┤
│5   │888租賃公司空白讓渡書 │4件   │              │
├──┼───────────┼───┼───────┤
│6   │888租賃公司空白借據   │3件   │              │
├──┼───────────┼───┼───────┤
│7   │Anycall牌手機         │1支   │含門號00000000│
│    │                      │      │27號SIM卡1片  │
├──┼───────────┼───┼───────┤
│8   │G-PLUS牌手機          │1支   │含門號00000000│
│    │                      │      │02號SIM卡1片  │
└──┴───────────┴───┴───────┘